臺灣桃園地方法院民事裁定
111年度消債更字第225號
聲  請  人  
即債務人    賴乃華    住○○市○鎮區○○路000巷00弄00                            號
代  理  人  蔡佩儒法扶律師
上列當事人因消費者債務清理事件聲請更生，本院裁定如下：
    主  文
一、債務人甲○○自民國一百一十一年十月二十一日下午四時起開
    始更生程序。
二、命司法事務官進行本件更生程序。
    理  由
一、按債務人不能清償債務或有不能清償之虞者，得依本條例所
    定更生或清算程序，清理其債務；債務人無擔保或無優先權
    之本金及利息債務總額未逾新臺幣（下同）1,200萬元者，
    於法院裁定開始清算程序或宣告破產前，得向法院聲請更生
    ，民國107年12月26日修正並公布施行之消費者債務清理條
    例（下稱消債條例）第3條、第42條第1項分別定有明文。次
    按債務人對於金融機構負債務者，在聲請更生或清算前，應
    向最大債權金融機構請求協商債務清償方案，或向其住、居
    所地之法院或鄉、鎮、市、區調解委員會聲請債務清理之調
    解；債務人為前項請求或聲請，應以書面為之，並提出財產
    及收入狀況說明書、債權人及債務人清冊，及按債權人之人
    數提出繕本或影本。協商或調解成立者，債務人不得聲請更
    生或清算。但因不可歸責於己之事由，致履行有困難者，不
    在此限；又自債務人提出協商請求之翌日起逾30日不開始協
    商，或自開始協商之翌日起逾90日協商不成立，債務人得逕
    向法院聲請更生或清算，復為消債條例第151條第1項、第2
    項、第7項及第153條所明定。再按法院開始更生程序之裁定
    ，應載明其年、月、日、時，並即時發生效力；法院裁定開
    始更生或清算程序後，得命司法事務官進行更生或清算程序
    ；必要時，得選任律師、會計師或其他適當之自然人或法人
    一人為監督人或管理人，消債條例第45條第1項、第16條第1
    項分別定有明文。
二、聲請意旨略以：聲請人即債務人甲○○前積欠金融機構債務無
    法清償，於111年4月8日向本院聲請消費者債務清理法院前
    置調解，並經聲請人及最大債權人陳報無調解成立之可能，
    嗣於111年5月6日經本院司法事務官開立調解不成立證明書
    ，又聲請人主張其無擔保或無優先權之債務總額為372萬9,1
    45元，未逾1,200萬元，且未經法院裁定開始清算程序或宣
    告破產，爰聲請裁定准予更生等語。　
三、經查：　　
　㈠本條例所稱消費者，指5年內未從事營業活動或從事小規模營
    業活動之自然人；前項小規模營業指營業額平均每月20萬元
    以下者，消債條例第2條第1、2項定有明文。又消債條例第2
    條第1項所稱5年內從事小規模營業活動，係指自聲請更生或
    清算前1日回溯5年內，有反覆從事銷售貨物、提供勞務或其
    他相類行為，以獲取代價之社會活動，依其5年內營業總額
    除以實際經營月數之計算結果，其平均營業額為每月20萬元
    以下者而言，例如：平均月營業額未逾20萬元之計程車司機
    、小商販等即屬之（參照辦理消費者債務清理事件應行注意
    事項第1點）。經查，參以聲請人勞工保險被保險人投保資
    料表及國稅局綜合所得稅各類所得資料清單，可知聲請人於
    聲請更生前，均投保在民間公司，且無從事小額營業活動，
    自得依消債條例聲請更生，合先敘明。　　
  ㈡又聲請人以其有不能清償債務情事，向本院聲請債務清理前
    置調解，經本院以111年度司消債調字第213號調解事件受理
    在案，嗣經本院司法事務官於111年5月6日開立調解不成立
    證明書等情，業經本院依職權調取上開調解案卷查明無訛，
    是聲請人確已依消債條例第151條第1項、第153之1第1項之
    規定，於聲請更生前聲請法院調解，本院自得斟酌該調解案
    卷中所提出之資料及調查之證據，再綜合聲請人目前全部收
    支及財產狀況，評估是否已達不能維持最低生活條件，而有
    「不能清償債務或有不能清償之虞」之情形。
四、經查，本院司法事務官前於調解程序中，函詢全體債權人陳
    報債權及提供聲請人還款方案結果，最大債權人渣打國際商
    業銀行股份有限公司陳報其債權金額為74萬5,094元，並陳
    報聲請人已向其表示因聲請人外債過高無法負擔還款方案。
    另台北富邦商業銀行股份有限公司陳報其債權總額為6萬1,7
    76元、裕融企業股份有限公司陳報其債權總額為149萬8,834
    元、國泰世華商業銀行股份有限公司陳報其債權總額為6萬9
    93元、華南商業銀行股份有限公司陳報其債權總額為4萬7,0
    26元、泰安產物保險股份有限公司陳報其債權總額為15萬27
    9元、合迪股份有限公司陳報其債權總額為102萬800元。又
    台灣銀行陳報其有擔保債權總額為6萬7,077元，不加入更生
    程序。再據渣打國際商業銀行所陳報之前置調解金融機構無
    擔保債權表所示，聲請人金融機構之債權總額為99萬619元
    ，總計聲請人已知無擔保債權總額為366萬0,532元，未逾1,
    200萬元，惟因最大債權人及聲請人均陳報無調解成立之可
    能，致雙方調解不成立等情，業經本院調閱上開調解卷宗查
    明無訛，堪認聲請人本件之聲請已踐行前開法條之前置調解
    程序規定。
五、次查，依聲請人所提出財產及收入狀況說明書、全國財產稅
    總歸戶財產查詢清單及中國人壽保險公司函覆本院之資料（
    參調解卷第9、30頁，本院卷第111頁），顯示聲請人名下有
    一輛105年出廠之納智捷汽車，另有一份中國人壽保險契約
    ，保單價值準備金約為296元，此外並無其他任何財產。另
    收入來源部分，聲請人聲請更生前二年期間，係自109年4月
    8日起至111年4月7日止，故以109年4月起至111年3月止之所
    得為計算。據聲請人所提出109年度綜合所得稅各類所得資
    料清單及本院依職權調閱電子閘門財產所得調件明細表所示
    ，聲請人於109年薪資所得收入總計為63萬3,857元，平均每
    月約為5萬2,821元，是於109年4月起至同年12月止，薪資所
    得總計為47萬5,389元。聲請人於110年薪資所得收入為60萬
    2,898元。另於111年1月起至同年3月止，據聲請人所提出之
    員工薪資條所示(本院卷第73至77頁)，聲請人於111年1月起
    至同年3月止薪資所得總計為15萬7,042元。另聲請人於聲請
    更生前二年每月領有租金補助4,000元，共計9萬6,000元。
    是聲請人聲請更生前二年之所得收入總計為133萬1,329元(4
    7萬5,389元+60萬2,898元+15萬7,042元+9萬6,000元=133萬1
    ,329元)。另聲請更生後，聲請人陳報其任職於加連登實業
    股份有限公司，依聲請人所提出111年4月至7月員工薪資條
    所示，聲請人聲請更生後即111年4月起至同年7月止，薪資
    所得總計為16萬7,744元，平均每月薪資所得約為4萬1,936
    元(本院卷第79至85頁)。又聲請人每月領有租金補助4,000
    元，總計其每月收入約為4萬5,936元，認應以每月4萬5,936
    元為聲請人聲請更生後每月可處分之所得收入計算。
六、另按「（第1項）債務人必要生活費用，以最近一年衛生福
    利部或直轄市政府所公告當地區每人每月最低生活費1.2倍
    定之。（第2項）受扶養者之必要生活費用，準用第1項規定
    計算基準數額，並依債務人依法應負擔扶養義務之比例認定
    之。（第3項）前二項情形，債務人釋明更生期間無須負擔
    必要生活費用一部或全部者，於該範圍內，不受最低數額限
    制；債務人證明確有必要支出者，不受最高數額及應負擔比
    例之限制」，此為消債條例第64條之2所明定。是查，聲請
    人所列每月必要支出1萬8,337元，另有父母親扶養費每人3,
    000元，3名未成年子女扶養費2萬3,000元，總計為4萬7,337
    元。衡諸衛生福利部所公布109、110、111年度之平均每人
    每月生活之最低生活費1萬5,281元之1.2倍為1萬8,337元。
    聲請人每月個人生活必要支出費用為1萬8,337元，與衛生福
    利部所公布桃園市每月最低生活費用相符，故認聲請人每月
    生活必要支出費用為1萬8,337元，應屬合理。另父母親扶養
    費部分，本院依職權調閱聲請人父母親之所得資料，聲請人
    父親於109、110年薪資所得總計為32萬9,292元、33萬6,957
    元，審酌聲請人父親之薪資所得，平均每月已逾衛生福利部
    所公布桃園市每月最低生活費用，其父親尚無受扶養之必要
    。聲請人母親於109、110年薪資所得分別為78、56元，應有
    受扶養之必要。本院衡以一般情形，受扶養人日常生活較為
    單純，且多依附扶養人生活，爰依上開109年度桃園市每人
    每月最低生活費1.2倍之7成（即1萬2,836元）為標準計算，
    又聲請人母親每年領有三節禮金及重陽禮金總計8,000元，
    平均每月約為667元，是聲請人母親之扶養費為12,169元(1
    萬2,836元-667元＝12,169元)，而聲請人應與其兄弟姊妹共
    同負擔扶養費用，故聲請人每月應負擔之母親扶養費應為6,
    085元(12,169/2)，是聲請人主張每月母親扶養費3,000元，
    應予以列計。又未成年子女扶養費部分，聲請人主張其長子
    乙○○是非婚生子女，由聲請人單獨負擔扶養費每月5,000元
    。次子及長女則為婚生子女，與配偶平均分擔扶養費後，每
    月需負擔每名未成年子女扶養費各9,000元。本院衡以一般
    情形，未成年人日常生活較為單純，且多依附父母生活，亦
    爰依上開109年度桃園市每人每月最低生活費1.2倍之7成（
    即1萬2,836元）為標準計算，聲請人長子乙○○部分，據聲請
    人所提出之戶籍謄本所示，其長子乙○○確無紀載父親之資料
    ，可認確為聲請人單獨負擔其扶養費，是聲請人主張該名未
    成年子女扶養費5,000元，應屬有理由。另2名未成年子女部
    分，聲請人2名未成年子女於109年4月至9月，每月領有育兒
    補助3,000元；於109年10月至111年3月，每月領有育兒補助
    4,500元，聲請人2名未成年子女扶養費於109年4月至9月應
    為2萬2,672元(1萬2,836元×2-3,000元=2萬2,672元)，於109
    年10月至111年3月應為2萬1,172元(1萬2,836元×2-4,500元=
    2萬1,172元)，又聲請人應與其配偶共同分擔2名未成年子女
    扶養費，故聲請人於109年4月至9月應負擔該2名未成年子女
    扶養費為1萬1,336元；於109年10月至111年3月應負擔該2名
    未成年子女扶養費為1萬586元。另聲請更生後，聲請人陳報
    其2名未成年子女於111年8月已無領取育兒補助，故聲請人
    聲請更生後，其每月應負擔該2名未成年子女扶養費為1萬2,
    836元(1萬2,836元×2/2)。是聲請人主張其2名未成年子女扶
    養費1萬2,836元部分，應屬有理由，予以列計，逾此部分，
    不予列計。是聲請人聲請更生後每月生活必要支出費用為3
    萬9,173元(1萬8,337元＋3,000元＋5,000元＋1萬2,836元＝3萬9
    ,173元)。
七、從而，聲請人以上開收入扣除必要支出後，每月尚有餘額6,
    763元（4萬5,936元－3萬9,173元＝6,763元）可供清償債務，
    而聲請人現年37歲（74年出生），距勞工強制退休年齡（65
    歲）尚約28年，審酌聲請人目前之收支狀況，至其退休時止
    ，顯無法清償聲請人前揭所負欠之債務總額，考量聲請人父
    親未來亦須受聲請人扶養，其所需支出之扶養費將逐漸增加
    ，且其所積欠債務之利息或違約金仍在增加中，雖聲請人未
    來所需支出之未成年子女扶養費用將降低，然審酌其未成年
    子女之歲數，聲請人尚需相當時間始可降低該費用等情況，
    堪認聲請人之收入及財產狀況，已無法清償債務，當有藉助
    更生制度調整其與債權人間權利義務關係之必要，自應許聲
    請人得藉由更生程序清理債務。
八、綜上所述，聲請人係消費者，已達不能清償債務之程度，經
    消費者債務清理調解不成立，而查無消債條例第6條第3項、
    第8條或第46條各款所定應駁回更生聲請之事由，則其聲請
    ，應屬有據，爰裁定准許，並依同條例第16條第1項規定，
    命司法事務官進行更生程序如主文。
九、本院裁定准許開始更生程序，俾使聲請人得以重建經濟生活
    ，惟本裁定不生使債務消滅之效力，須聲請人於更生程序中
    與債權人協定更生方案，並持續履行完畢後，始能依消債條
    例第73條之規定使全部債務均視為消滅，附此敘明。　　

中　　華　　民　　國　　111 　年　　10　　月　　21　　日
              民事第三庭      法  官　林靜梅
以上正本係照原本作成。
本裁定不得抗告。
本裁定業已於111年10月21日下午4時整公告。
中　　華　　民　　國　　111 　年　　10　　月　　21　　日
  　                          書記官　劉寶霞